【裁判字號】    99,交抗,574
【裁判日期】    990128
【裁判案由】    違反道路交通管理處罰條例
【裁判全文】
臺灣高等法院交通事件裁定             99年度交抗字第574號
                                     99年度交抗字第576號
                                     99年度交抗字第577號
                                     99年度交抗字第578號
                                     99年度交抗字第579號
                                     99年度交抗字第580號
                                     99年度交抗字第581號
                                     99年度交抗字第582號
                                     99年度交抗字第583號
                                     99年度交抗字第584號
                                     99年度交抗字第585號
                                     99年度交抗字第586號
抗  告  人  臺北市交通事件裁決所
受  處分人  甲○○
上列抗告人因受處分人違反道路交通管理處罰條例案件，不服臺
灣臺北地方法院，中華民國98年12月31日所為裁定（98年度交聲
字第3763號至98年度交聲字第3774號），提起抗告，本院裁定如
下：
    主  文
原裁定撤銷。
異議駁回。
    理  由
一、原裁定意旨略以：受處分人甲○○於附表所示之時間、地點
    駕駛車牌號碼4363-DY 號自用小客車，因「行駛高速公路，
    於駛進收費站繳費時，未依標誌指示過站繳費」之違規，為
    警逕行舉發，抗告人即原處分人援引高速公路及快速公路交
    通管制規則第23條、道路交通管理處罰條例第33條第3 項為
    本件處罰之依據，惟高速公路管制規則係依道路交通管理處
    罰條例第33條第6 項規定授權交通部、內政部，專就道路交
    通管理處罰條例第33條第1 項之處罰情形為細節性補充規定
    ，故高速公路管制規則之各項規定並非道路交通管理處罰條
    例第33條第3 項所指之「其他違反管制規定之行為」甚明。
    況高速公路管制規則第23條亦未規定e 通機必須一機限屬一
    車，違反規定即予處罰，抗告人逕認受處分人有違反高速公
    路管制規則第23條規定之違規行為，而依道路交通管理處罰
    條例第33條第3 項規定裁罰，即有未合。又交通部臺灣區○
    道○○○路局電子收費申裝及欠費追繳作業注意事項（下稱
    電子收費注意事項）第4 點、第16點第2 款是高速公路局關
    於關於國道電子收費事項所為之內部行政規則，並不直接對
    外發生法規範效力，且電子收費注意事項係依據公路法、公
    路通行費徵收管理辦法，規範行政機關收取公路通行費之相
    關事項，並未經法律授權規範有關人民權利義務事項，參照
    大法官釋字第313 號解釋，自不得作為裁罰之規定。再者，
    電子收費申裝服務契約僅係遠通公司與其締結契約之相對人
    間之私法契約關係，自不能以受處分人違反上開契約規定，
    即據為公權力處罰之依據，應認本件抗告人之裁處欠缺處罰
    依據，將原處分撤銷，並為甲○○不罰之諭知，固非無見。
二、抗告意旨略以：電子收費（下稱ETC） 車道與人工收費車道
    ，僅是收費方式不同，駕駛人只要錯行車道，均該當「行駛
    高速公路，於駛進收費站繳費時，未依標誌指示過站繳費」
    之違規行為。本件受處分人有上開違規行為，原審認為道路
    交通管理處罰條例33條第3 項之構成要件「其他違反管制規
    定之行為」係屬空白處罰規定，而道路交通管理處罰條例33
    條第6 項僅針對同條第1 項授權行政機關為管制規則，而認
    本件裁罰欠缺法規依據。惟道路交通管理處罰條例第92條第
    4 項明確授權行政機關就道路交通管理處罰條例之罰鍰基準
    等事項訂立處理細則，抗告人乃依該條例授權訂立之違反道
    路交通管理事件統一裁罰基準及處理細則第2 條第1 項、附
    件違反道路交通管理事件統一裁罰基準表（下稱基準表）就
    道路交通管理處罰條例第33條第3 項相關細節性之補充規定
    ，裁處受處分人「未依標誌、標線、號誌指示過站繳費」之
    違規行為，並無不當。從而，原審認為抗告人係處罰受處分
    人違反e 通機必須一機限屬一車之行為，本件裁罰欠缺法律
    依據等情，顯有違誤，請求撤銷原裁定，駁回受處分人之異
    議等語。
三、按「（第1 項）汽車行駛於高速公路、快速公路或設站管制
    之道路，不遵使用限制、禁止、行車管制及管理事項之管制
    規則而有下列行為者，處汽車駕駛人新臺幣（下同）3,000
    元以上6,000 元以下罰鍰……。（第3 項）其他違反管制規
    定之行為，處駕駛人600 元以上1,200 元以下罰鍰」，道路
    交通管理處罰條例第33條第1 項、第3 項定有明文。次按「
    本條例之罰鍰基準、舉發或輕微違規勸導、罰鍰繳納、向處
    罰機關陳述意見或裁決之處理程序、分期繳納之申請條件、
    分期期數、不依限期繳納之處理、分期處理規定及繳納機構
    等事項之處理細則，由交通部會同內政部定之」，道路交通
    管理處罰條例第92條第4 項亦有明文。又按「（第1 項）處
    理違反道路交通管理事件之程序及統一裁罰基準依本細則之
    規定辦理。（第2 項）前項統一裁罰基準，如附件違反道路
    交通管理事件統一裁罰基準表」，違反道路交通管理事件統
    一裁罰基準及處理細則第2 條第1 項、第2 項亦規定明確。
    且基準表已就該當道路交通管理處罰條例第33條第3 項之違
    反事件為細節性補充規定，對於「行駛高、快速公路，於駛
    進收費站繳費時，未依標誌、標線、號誌指示過站繳費」之
    違規行為即屬違反道路交通管理處罰條例第33條第3 項「其
    他違反管制規定之行為」定有明確規定。
四、經查：
  (一)受處分人甲○○於附表所示之時間、地點駕駛車牌號碼4363
    -DY 號自用小客車，因「行駛高速公路，於駛進收費站繳費
    時，未依標誌指示過站繳費」之違規，為警逕行舉發，有附
    表所示裁決書字號（臺北市交通事件裁決所違反道路交通管
    理事件裁決書）12份及送達證書影本、民國98年12月3 日北
    市裁申字第09844527000 號臺北市交通事件裁決所函1 份附
    卷可稽，並為受處分人所不爭執。
  (二)本件原審認抗告人之裁處欠缺法規依據云云。惟查：抗告人
    援引高速公路及快速公路交通管制規則第23條、道路交通管
    理處罰條例第33條第3 項為本件處罰之依據，有交通部台灣
    區○道○○○路局后里收費站98年8 月17日高后稽字第0980
    0012 27 號函在卷可參。又道路交通管理處罰條例第92條第
    4 項規定明確授權行政機關就道路交通管理處罰條例之罰鍰
    基準等事項訂立處理細則，行政機關依該條例授權訂立之違
    反道路交通管理事件統一裁罰基準及處理細則第2 條第1 項
    及基準表，已就道路交通管理處罰條例第33條第3 項為相關
    細節性之補充規定，對於「行駛高、快速公路，於駛進收費
    站繳費時，未依標誌、標線、號誌指示過站繳費」之違規行
    為明確規範即屬違反道路交通管理處罰條例第33條第3 項「
    其他違反管制規定之行為」。是抗告人依道路交通管理處罰
    條例第33條第3 項、違反道路交通管理事件統一裁罰基準裁
    處受處分人之違規行為，並無違誤，有附表表所示裁決書字
    號（臺北市交通事件裁決所違反道路交通管原理事件裁決書
    ）12份，在卷可稽。原審認抗告人欠缺裁罰依據，尚嫌速斷
    ，抗告意旨指摘原裁定不當，非無理由。
  (三)受處分人雖辯稱因其不知電子收費裝置（下稱e 通機）一機
    僅限於一車使用，始會將其所有車號1250-EL 號自用小客車
    上之e 通機移置於其所借得之車號4363-DY 號車輛使用，且
    其行駛通過ETC 車道時，e 通機仍有接收到感應之嗶嗶聲，
    致其認為無異狀而繼續行駛，如其察覺有異，當不會繼續行
    駛於錯誤之收費車道云云。惟按「違反行政法上義務之行為
    非出於故意或過失者，不予處罰」，行政罰法第7 條第1 項
    定有明文。次按「用路人使用高速公路電子收費服務，應與
    營運單位簽訂電子收費服務契約，申裝指定之車內設備單元
    ，且須隨車登記」；「不照章繳費且未申裝車內設備單元，
    而使用非登記所屬之車內設備單元者，依法舉發」，電子收
    費注意事項第4 點、第16點第2 款亦分別定有明文。而電子
    收費注意事項既經交通部臺灣區○道○○○路局透過法制作
    業對外公布，基於行政自我拘束原則，自生間接對外效力，
    有事實上法規範效力。又國道ETC 自開通迄今，並未開放一
    機（e 通機）多車使用，一機一車係依據ETC 招商文件隨車
    登記之規範而規劃，採隨車登記制度之本意是在保護ETC 用
    戶權益，因e 通機隨車登記，民眾若對扣款費用是否正確存
    有質疑時，始可透過隨車登記的制度，查詢對應e 通機之車
    輛的交易紀錄，另透過e 通機隨車登記制度，將可有效杜絕
    有心人士盜用他人e 通機使用的念頭，亦避免盜用者為盜取
    e 通機而使車輛遭破壞的損失。此外，為避免共用e 通機，
    易發生違規欠費之歸屬混淆，導致用戶權益受損，故若非使
    用該車專屬e 通機，視同未申裝e 通機行駛ETC 車道，若要
    將專屬e 通機裝置他車，應向ETC 營運公司申請車牌異動。
    況遠通公司電子收費申裝服務契約，亦有告知e 通機為隨車
    登記使用，若安裝於非申請裝設之車輛將受罰，此為一般駕
    駛人或車輛所有人使用e 通機應有之認知。受處分人所辯，
    顯不足採。
  (四)受處分人復辯稱其於95年在遠通的通路普利擎，安裝e 通機
    至車號1250-EL 上時，並未拿到合約書或注意事項等相關文
    件，且當時普利擎的員工告知可將e 通機移至別車使用云云
    。然觀上開電子收費注意事項第4 點、第16點第2 款定，用
    路人駕駛之車輛所使用之e 通機須與e 通機所「登記」所屬
    專用之車輛相同，足認已明確揭櫫e 通機之專屬性原則，又
    駕駛人於行駛時有注意票證餘額是否遭正常扣款之義務，而
    本件受處分人之違規時間從98年5 月15日21時57分起，至98
    年5 月16日20時58分止，2 日內共計12次行經ETC 通道，其
    e 通機均未遭扣款，縱e 通機有接收到感應之嗶嗶聲，惟此
    違規時間之間距尚具密接性，e 通機票證餘額未有變動之異
    常情狀應屬明顯可辨，故受處分人縱辯稱無故意，亦難卸過
    失之責。
五、綜上所述，受處分人有12次行駛高、快速公路，於駛進收費
    站繳費時，未依標誌、標線、號誌指示過站繳費之違規事實
    ，事證明確，堪予認定。抗告人依道路交通管理處罰條例第
    33條第3 項及違反道路交通管理事件統一裁罰標準表之規定
    ，各裁處受處分人罰鍰600 元，即無不當。原裁定認抗告人
    欠缺處罰依據，裁定將原處分撤銷，諭知受處分人不罰，認
    事用法尚有未當。從而，原裁定未將受處分人之異議駁回，
    即有未合，自應由本院將原裁定撤銷，並自為裁定駁回受處
    分人之聲明異議。
六、據上論斷，應依道路交通管理處罰條例第89條，道路交通案
    件處理辦法第19條、第26條，刑事訴訟法第413 條，裁定如
    主文。
中    華    民    國    99    年    1     月    28    日
                  刑事第二十庭審判長法  官  楊貴雄
                                    法  官  林銓正
                                    法  官  許必奇
以上正本證明與原本無異。
不得再抗告。
                                    書記官  廖素花
中    華    民    國    99    年    2     月    1     日
附表
┌──┬───────┬───────┬───────────────────┐
│編號│本院案號      │裁決書字號    │車牌號碼4363-DY號車輛行經電子收費站時 │
│    │              │              │間、地點                              │
├──┼───────┼───────┼──────────┬────────┤
│1   │98年度交聲字第│北市裁罰字第裁│98年5月15日21時57分 │后里收費站南下車│
│    │3763號        │22-ZCQ021145號│                    │道              │
├──┼───────┼───────┼──────────┼────────┤
│2   │98年度交聲字第│北市裁罰字第裁│98年5月15日21時4分  │龍潭收費站南下車│
│    │3764號        │22-ZFQ018522號│                    │道              │
├──┼───────┼───────┼──────────┼────────┤
│3   │98年度交聲字第│北市裁罰字第裁│98年5月15日21時31分 │造橋收費站南下車│
│    │3765號        │22-ZBQ025701號│                    │道              │
├──┼───────┼───────┼──────────┼────────┤
│4   │98年度交聲字第│北市裁罰字第裁│98年5月15日20時48分 │樹林收費站南下車│
│    │3766號        │22-ZFP038829號│                    │道              │
├──┼───────┼───────┼──────────┼────────┤
│5   │98年度交聲字第│北市裁罰字第裁│98年5月16日22時9分  │楊梅收費站北上車│
│    │3767號        │22-ZBP038748號│                    │道              │
├──┼───────┼───────┼──────────┼────────┤
│6   │98年度交聲字第│北市裁罰字第裁│98年5月16日17時50分 │古坑收費站北上車│
│    │3768號        │22-ZHP011390號│                    │道              │
├──┼───────┼───────┼──────────┼────────┤
│7   │98年度交聲字第│北市裁罰字第裁│98年5月16日6時38分  │古坑收費站南下車│
│    │3769號        │22-ZHP011385號│                    │道              │
├──┼───────┼───────┼──────────┼────────┤
│8   │98年度交聲字第│北市裁罰字第裁│98年5月16日6時18分  │名間收費站南下車│
│    │3770號        │22-ZGQ016275號│                    │道              │
├──┼───────┼───────┼──────────┼────────┤
│9   │98年度交聲字第│北市裁罰字第裁│98年5月16日21時27分 │造橋收費站北上車│
│    │3771號        │22-ZBQ025711號│                    │道              │
├──┼───────┼───────┼──────────┼────────┤
│10  │98年度交聲字第│北市裁罰字第裁│98年5月16日22時33分 │泰山收費站北上車│
│    │3772號        │22-ZAQ089592號│                    │道              │
├──┼───────┼───────┼──────────┼────────┤
│11  │98年度交聲字第│北市裁罰字第裁│98年5月16日18時13分 │名間收費站北上車│
│    │3773號        │22-ZGQ016279號│                    │道              │
├──┼───────┼───────┼──────────┼────────┤
│12  │98年度交聲字第│北市裁罰字第裁│98年5月16日20時58分 │后里收費站北上車│
│    │3774號        │22-ZCQ021152號│                    │道              │
└──┴───────┴───────┴──────────┴────────┘


司法院資訊處製作；財團法人民間司法改革基金會備份。
